【裁判字號】    89,上訴,984
【裁判日期】    890511
【裁判案由】    搶奪等
【裁判全文】
臺灣高等法院刑事判決                            八十九年度上訴字第九八四號
    上  訴  人  臺灣板橋地方法院檢察署檢察官
    被      告  甲○○
右上訴人因被告搶奪等案件，不服臺灣板橋地方法院八十八年度訴字第一六一二號，
中華民國八十九年一月十九日第一審判決（起訴案號：臺灣板橋地方法院檢察署八十
八年度偵字第八八二０號）提起上訴，本院判決如左：
    主  文
原判決撤銷。
甲○○意圖為自己不法之所有，以恐嚇使人將本人之物交付，處有期徒刑捌月。
    事  實
一、甲○○曾有賭博、施用毒品等前科紀錄，民國八十五年（下同）間因施用毒品罪
    及違反麻醉藥品管理條例罪，經台灣板橋地方法院判處應執行有期徒刑三年四月
    ，於八十六年十月十七日假釋出監，於假釋期間仍不知警惕，因懷疑乙○○曾於
    八十七年七月間，向警方檢舉其涉犯煙毒案件而遭警方取締，乃思報復，於八十
    八年四月三日下午四時四十分許，在台北縣板橋市○○路中山公園前遇見乙○○
    ，乃向乙○○佯稱要以機車載其到別處聊天，乙○○不疑，遂乘坐甲○○機車到
    同市○○路農村公園旁之朝和宮騎樓內，甲○○即責問乙○○為何陷害他而警報
    ，且以行動電話聯繫丁○○前來支援，適丙○○亦在現場，即由丁○○、丙○○
    以機車載乙○○到同市○○路○段八九─八號旁某鐵皮屋內，甲○○亦騎乘自己
    機車趕來，甲○○、丁○○、丙○○三人即共同基於傷害之犯意，分持在現場板
    毆打乙○○，致乙○○受有左前臂擦傷、左腰部皮下瘀血、左膝皮下瘀血之傷
    害（傷害部分業經乙○○撤回告訴，由原審為不受理之判決確定）；嗣乙○○之
    行動電話響起，乙○○接聽時，甲○○竟另行起意，單獨意圖為自己不法之所有
    ，向乙○○恫嚇交出行動電話機具，並令乙○○於三天內籌款新台幣（下同）三
    萬元再以該行動電話號碼與甲○○聯繫，贖回該行動電話機具，否則將打死乙○○，致乙○○心生畏懼而交付行動電話予甲○○，同日晚上七時許，甲○○以機
    車將乙○○載回，由乙○○自行搭計程車離開；乙○○心有不甘乃報警處理，於
    八十八年四月七日下午四時許，在台北縣板橋市農村公園查獲甲○○、丁○○，
    同日下午三時三十分許，在台北縣板橋市○○路○段一三六號查獲丙○○。
二、案經乙○○訴由台北縣警察局海山分局報請臺灣板橋地方法院檢察署檢察官偵查
    起訴。
    理  由
一、訊據被告甲○○堅決否認有何恐嚇取財之犯行，辯稱：當時遇到乙○○，只有我
    一人，我有問他，上次那件事情是否是他去點的，我約他到朝和宮對面的公園談
    ，丙○○常常在那裡，丁○○是我打電話給他，我沒有押乙○○，是他自己願意
    跟我去，我叫丙○○、丁○○先載他去，我回家拿外套，到達時，我朋友不在，
    剛好旁邊有鐵皮屋，我們在那裡談，乙○○承認上次的事是他檢舉的，丙○○與
    丁○○氣不過，拿椅子打他，我只有敲他的手，我是把椅子拆掉打他，後來他說
    要賠償我入獄的損失，當天是星期五，他說星期一要給三萬，他拿手機給我，他
    再打手機給我，我本來不要，他一直拿給我，那是易付卡，手機不是我主動拿的
    ，星期一他有打電話給我，說錢不夠約隔二天，他就帶警察來，．．．．，可能
    是乙○○被我們打，心理不滿，所以才這樣講云云。於本院審理時另辯稱：伊向
    乙○○說「上次那件事我們去對面公園說清楚」，乙○○同意故將機車放著上伊
    的機車，伊機車原有載一朋友，該朋友就先離去。丙○○原就在公園。伊沒有搶
    乙○○的行動電話，因乙○○檢舉伊，願賠償伊三萬元，並向伊要家裡電話伊不
    給，渠為與伊連絡故留下渠的行動電話給伊云云。
二、惟查右揭事實，業據被害人乙○○於警訊及偵查時指訴歷歷。其於偵查時指稱：
    「他拿我行動電話說隔天要拿三萬元給他，他才放我走，他們離開之後我才離開
    ，我當時有假裝答應，不然會被白打」「（問：他們有無說如沒有拿三萬元要打
    死你？）答：有，行動電話是剛好有人打來，我拿起來聽，就被甲○○拿走，後
    來電話有找到，我也取回」「．．．．．甲○○先用機車載我出去，要拿錢，但
    沒有拿到才放我走，約星期一打我的行動電話拿錢給他，他行動電話才要還我，
    我沒有欠他錢。」等語（八十八年度偵字第八八二０號偵查卷第六十二頁正面、
    背面、第六十三頁正面、背面）。而同案被告鄭旭星於警訊時亦供稱：「乙○○
    因遭毆打後稱願意賠償甲○○這因檢舉入獄之損失新台幣三萬元，並先將行動電
    話交給甲○○並言明三日後，再以新台幣三萬元換回其所交付之行動電話，後我
    們就乙○○載到板市中山公園後，我們就離開了」等語（八十八年度偵字第八八
    二０號偵查卷第十頁背面第八至十一行）。被告甲○○於警訊時供稱：「該支電
    話是我們三人毆打他後，乙○○說要新台幣三萬元補償我，先以該支電話借給我
    ，以便日後要拿錢給我方便聯絡」等語（八十八年度偵字第八八二０號偵查卷第
    八頁背面）。足見被告甲○○確有取走被害人之行動電話並要求被害人以三萬元
    贖回，雖被告甲○○及及同案被告鄭旭星始終供稱是被害人將行動電話借給被告
    甲○○以便聯絡之用，惟查被害人乙○○既未積欠甲○○金錢，原無交付行動電
    話或金錢予甲○○之義務，參以被害人既先遭被告甲○○等三人圍毆，被告甲○○又係藉故圖向被害人勒索財物，則被害人在遭三人圍毆之情形之下，復經被告
    甲○○恫嚇稱如不以三萬元贖回行動電話，將打死伊之情形之下，雖未達於不能
    抗拒之程度，但顯係在被恫赫之情形下交付被告甲○○行動電話。是被告甲○○
    及同案被告鄭旭星辯稱被害人係出借行動電話，以便日後連絡之用，甲○○並無
    以不法手段取得該支電話云云，顯係圖卸之詞，核不足採。又被害人嗣於原審審
    理時改稱伊聽完行動電話，甲○○要打，伊才借給他打，雙方有誤會云云。參酌
    被害人乙○○之行動電話，係遭被告甲○○毆打受傷情況下，被害人因手機響起
    ，為被告發現而要求交付行動電話，此時被害人豈有不肯之理，顯非出於被害人
    自願而交付，被告既無權取得被害人之行動電話，亦無權要求被害人須給付三萬
    元始得取回行動電話，參以被害人在不甘被毆打又須支付三萬元之情形下，乃報
    警處理，顯見其於警訊及偵查時所指被告恐嚇取財之經過並非虛構。其事後翻異
    前詞，顯係在與被告達成和解，傷害部分已撤回告訴情形之下，所為息事寧人而
    供出與警訊、偵查所述不符情況。
三、查被告與被害人之間並無債務糾葛，被告竟以恫嚇手段要求被害人交付行動電話
    ，日後以三萬元贖回，顯見被告具不法所有之意圖，縱被害人日後尚未以三萬元
    贖回該行動電話，惟就該支行動電話而言，已在被告掌控之中，被告取財之行為
    已屬既遂，核被告甲○○所為，係犯刑法第三百四十六條第一項之恐嚇取財罪。
    公訴人認只成立恐嚇取財未遂罪，容有未洽。
四、公訴意旨另指被告甲○○於右揭時地毆打被害人乙○○之後，適乙○○之行動電
    話響起，乙○○接聽時，甲○○竟意圖為自己不法之所有，搶行取走乙○○之行
    動電話機具一具，因認被告甲○○另涉刑法第三百二十五條第一項之強奪罪云云
    。訊據被告甲○○堅決否認之，辯稱：當天是星期五，他說星期一要給三萬，他
    拿手機給我，他再打手機給我，我本來不要，他一直拿給我，那是易付卡，手機
    不是我主動拿的等語。經查被害人之行動電話係在遭被告甲○○等三人圍毆之後
    ，被告甲○○再取走行動電話並恫嚇稱如不以三萬元贖回行動電話，將打死伊之
    情形之下而交付。按搶奪與恐嚇取財，雖同具不法得財之意思，然搶奪僅係乘人
    不備公然掠取，反之，被害人之交付財物與否，尚有自由斟酌之餘地者，即應成
    立恐嚇取財罪（最高法院七十二年年度台上字第一六三七號判決參照）。本件被
    告甲○○並非乘人不備公然掠取財物，而是對被害人乙○○恫嚇稱如不交付將打
    死伊之情形下，致乙○○心生畏懼而交付行動電話，是被告之行為與強奪罪之構
    成要件不該當，而係成立恐嚇取財罪。惟因公訴意旨認搶奪罪與恐嚇取財罪之間
    有方法結果之牽連關係，爰就所起訴之搶奪罪部分不另為無罪之諭知。
五、綜上所述；被告所為，係犯刑法第三百四十六條第一項之恐嚇取財罪。原審不察
    ，諭知被告無罪之判決，自有未洽。檢察官上訴理由稱：被害人乙○○之手機，
    係遭被告甲○○在被毆打受傷情況下，被害人因手機響起，為被告發現而要求交
    付手機，被害人豈有不肯之理，因此被害人於警訊及偵查中即指訴被告係搶奪行
    為而取走手機，雖被害人於原審審理時所稱「自己交付」手機，乃在區別不是被
    告自己去搶的行為，然此係被害人就傷害部分已撤回告訴，被害人無非仍懼怕被
    告日後仍會繼續對其有不利行為，為息事寧人而供出與偵查所述不符情況應為可
    採，原審不察，認被害人前後供述不一，遽為被告有利認定，顯有疑義。又被告
    無論如何，均不得持有被害人之手機，其約定須給付三萬元始得取回手機，被害
    人乃不甘被毆打又須支付三萬元，乃報警處理，被告行為亦相當於恐嚇取財犯行
    ，否認被告有何正當權源可向被害人取索三萬元之理。從而認定被告無罪，其判
    決謬誤，至為明顯等語。惟因本件被告甲○○並非乘人不備公然掠取財物，而是
    對被害人乙○○恫嚇稱如不交付將打死伊之情形下，致乙○○心生畏懼而交付行
    動電話，是被告之行為與強奪罪之構成要件不該當，而係成立恐嚇取財罪。
    上訴意旨就恐嚇取財罪部分，指摘原判決不當，為有理由，惟認被告仍成立搶奪
    罪嫌部分，則上訴無理由。惟因原判決有上開可議之處，仍應由本院將原判決撤
    銷改判，爰審酌被告甲○○曾有賭博、施用毒品等前科紀錄，民國八十五年間因
    施用毒品罪及違反麻醉藥品管理條例罪，經台灣板橋地方法院判處應執行有期徒
    刑三年四月，於八十六年十月十七日假釋出監，於假釋期間仍不知警惕，及其犯
    罪之動機、目的、手段、所生之危害、犯罪後猶飾詞狡辯，未具悔意等一切情狀
    ，量處如主文第二項所示之刑，以示懲儆。
據上論斷，應依刑事訴訟法第三百六十九條第一項前段、第三百六十四條、第二百九
十九條第一項前段，刑法第三百四十六條第一項，罰金罰鍰提高標準條例第一條前段
，判決如主文。
本案經檢察官吳慎志到庭執行職務。
中    華    民    國    八十九    年      五        月        十一      日
                            臺灣高等法院刑事第十七庭
                                審判長法  官  陳  正  雄
                                      法  官  林  勤  純
                                      法  官  許  錦  印
右正本證明與原本無異。
檢察官如不服本判決應於收受送達後十日內向本院提出上訴書狀，其未敘述上訴之理
由者並得於提起上訴後十日內向本院補提理由書（均須按他造當事人之人數附繕本）
。
被告不得上訴。
                                      書記官  黃  德  煌
中    華    民    國    八十九    年      五        月        十八      日
附錄本案論罪科刑法條：
刑法第三百四十六條
意圖為自己或第三人不法之所有，以恐嚇使人將本人或第三人之物交付者，處六月以
上五年以下有期徒刑，得併科一千元以下罰金。
以前項方法得財產上不法之利益，或使第三人得之者，亦同。
前二項之未遂犯罰之。


司法院資訊處製作；財團法人民間司法改革基金會備份。
